【裁判字號】    95,訴,964
【裁判日期】    950707
【裁判案由】    分割共有物
【裁判全文】
臺灣板橋地方法院民事判決               95年度訴字第964號
原      告  乙○○
訴訟代理人  景玉鳳律師
複  代理人  李詩皓律師
被      告  甲○○
                        號3樓.
            丁○○
                        4號
兼前二人
訴訟代理人  丙○○
上列當事人間請求分割共有物事件，經本院於民國95年6 月20日
言詞辯論終結，判決如下：
    主  文
兩造共有坐落臺北縣永和市○○段183 建號、建物門牌號碼同市
○○路151 巷8 弄8 號3 樓之建物，面積60.69 平方公尺予以變
賣，所得價金按原告應有部分四分之一及被告甲○○、丙○○、
丁○○各四分之一之比例分配之。
兩造共有坐落臺北縣永和市○○段912 號土地，面積85.93 平方
公尺之四分之一予以變賣，所得價金按原告應有部分四分之一及
被告甲○○、丙○○、丁○○各四分之一之比例分配之。
訴訟費用由被告負擔。
    事實及理由
一、原告起訴主張：坐落臺北縣永和市○○段912 號土地（面積
    85.93 平方公尺之四分之一），及其上門牌號碼同市○○路
    151 巷8 弄8 號3 樓之建物（面積60.69 平方公尺）為訴外
    人楊吳凝珠所有，伊於民國94年3 月14日亡故，兩造均為被
    繼承人楊吳凝珠之繼承人，故上述房地為原告與被告公同共
    有，惟被告丙○○現佔用該建物，並拒絕原告行使所有權等
    相關權利，侵害原告權益，事經原告分別於94年9 月19日、
    同年10月24日請求協商解決爭端，被告均拒絕，依民法第
    1164條、第824 條第2 項規定，原告自得請求變賣系爭標的
    物，以價金分配予各共有人等語。並聲明請求：（一）坐落
    於臺北縣永和市○○段183 建號、建物門牌號碼同市○○路
    151 巷8 弄8 號3 樓之建物，面積60.69 平方公尺予以變賣
    ，所得價金按原告應有部分四分之一、被告等三人各四分之
    一之比例分配之，（二）坐落臺北縣永和市○○段912 號土
    地，面積85.93 平方公尺之四分之一予以變賣，所得價金按
    原告應有部分四分之一、被告等三人各四分之一之比例分配
    之。
二、被告則以：被告等有意居住於系爭房地，希望共有人協議由
    原告乙○○、被告丙○○無償使用至二人終老為止等語，資
    為抗辯。並聲明：原告之訴駁回。
三、原告主張兩造所共有之系爭房地，各共有人即兩造之應有部
    分比例各四分之一，共有人並無訂定不能分割之協議，而原
    告分別於94年9 月19日、同年10月24日請求協商解決爭端，
    被告均拒絕等情，有系爭房地之土地及建物登記謄本影本各
    1 份在卷可參，原告並曾於94年9 月8 日向臺北縣永和市調
    解委員會申請調解，惟因被告均不到場而調解不成立等情，
    為被告所不爭，復有臺北縣永和市調解委員會調解筆錄影本
    1 份附卷可按，是堪信原告前開之主張為真實。
四、查原告本於民法第1164條、第824 條第2 項規定訴請裁判變
    價分割系爭房地，被告則以前開情詞置辯。經查：
（一）按分割之方法，不能協議決定者，法院得因任何共有人之
      聲請，命裁判分割之分配，民法第824 條第2 項定有明文
      。可見裁判分割前提，必須因共有人不能協議分割時始得
      為之。查本件前經原告於94年9 月8 日向臺北縣永和市調
      解委員會申請調解，惟因被告均不到場而調解不成立等情
      ，有如前述，可見共有人無法達成協議分割方案甚明，且
      系爭房地亦無因使用目的不能分割或約定不分割期限之限
      制，則原告因共有人無法協議分割而訴請法院為裁判分割
      ，洵屬有據，應予准許。
（二）次按共有物分割之方法，須先就原物分配，於原物分配有
      困難時，則予變賣，以價金分配於各共有人，最高法院51
      年台上字第271 號著有判例可資參考。查系爭建物為四層
      公寓中之第三層樓其中一戶，面積為60.69 平方公尺，坐
      落系爭土地面積為85.93 平方公尺之四分之一，而兩造就
      系爭房地所有權之應有部分各為1/4 ，此為兩造所不爭（
      見本院95年6 月20日言詞辯論筆錄），倘依本件4 位共有
      人之應有比例為原物分割，各共有人分得面積過小，顯不
      符合經濟效用之外，且有損系爭房地完整性，勢必破壞系
      爭建物1 層1 戶使用現狀，造成日後使用上困難，無法發
      揮經濟上之利用價值。可見本件以原物分割，顯有困難。
      本院斟酌前述因素，認將系爭房地予以變賣，所得價金各
      按應有部分比例分配予各共有人，始能符合公平均衡，並
      徹底消滅共有關係。
五、綜上所述，本件系爭房地依其使用目的，無法原物分割，而
    應以變價分割之方式為當，是本件原告依民法第1164條、第
    824 條第2 項之規定，請求裁判變價分割系爭房地，為有理
    由，應予准許，並判決如主文第1 項所示。
六、又本件事證已臻明確，兩造其餘攻擊防禦方法，於本判決結
    果不生影響，爰不一一論述，併此敘明。
七、訴訟費用負擔之依據：民事訴訟法第78條。
中    華    民    國    95    年    7     月    7     日
                  民事第三庭    法  官  邱靜琪
以上正本係照原本作成
如對本判決上訴，須於判決送達後20日內向本院提出上訴狀
中    華    民    國    95    年    7     月    7     日
                                書記官  白俊傑


司法院資訊處製作；財團法人民間司法改革基金會備份。
